【裁判字號】    95,訴,454
【裁判日期】    951031
【裁判案由】    侵權行為損害賠償
【裁判全文】
臺灣板橋地方法院民事判決               95年度訴字第454號
原      告  丁○○
            乙○○
兼上一人
訴訟代理人            戊○○
被      告  甲○○
訴訟代理人  郭蕙蘭律師
複代理人    謝國允律師
上列當事人間請求侵權行為損害賠償事件，經原告提起刑事附帶
民事訴訟（94年度交重附民字第37號），本院於民國95年9 月19
日言詞辯論終結，判決如下：
    主  文
被告應給付原告乙○○新台幣壹佰捌拾肆萬壹仟伍佰肆拾陸元、
原告戊○○、丁○○各伍拾肆萬元，及均自民國94年11月2 日起
至清償日止，按年息百分之五計算之利息。
原告其餘之訴駁回。
訴訟費用由被告負擔十分之三，原告乙○○負擔十分之五，原告
戊○○、丁○○各負擔十分之一。
本判決第一項原告乙○○、戊○○、丁○○依序以新台幣陸拾壹
萬元、拾捌萬元、拾捌萬元供擔保後，得假執行。但被告以新台
幣壹佰捌拾肆萬壹仟伍佰肆拾陸元、伍拾肆萬元、伍拾肆萬元依
序為原告乙○○、戊○○、丁○○供擔保後，得免為假執行。
原告其餘假執行之聲請駁回。
    事實及理由
壹、程序上理由原告於起訴時聲明請求被告應給付原告乙○○新
    台幣（下同）3,365,119 元及自起訴狀繕本送達翌日起算之
    法定遲延利息，嗣於95年5 月16日具狀擴張訴之聲明為被告
    應給付原告乙○○4,717,589 元（本院卷第84頁），嗣後又
    於95年6 月29 日 減縮聲明為請求被告應給付原告乙○○
    3,365,119 元，核屬民事訴訟法第255 條第1 項第3 款規定
    「擴張或減縮應受判決事項之聲明」，核無不合，應予准許
    。
貳、實體上理由
甲、原告起訴主張：
（一）被告於民國（下同）93年11月10日20時10分許騎乘車牌號
      碼CKL -955號重型機車，行駛於板橋市○○○路上應注意
      車前狀況及兩車併行之間隔，隨時採取必要之安全措施，
      當時天晴、有照明、道路視野開闊，並無遮蔽視線之障礙
      物，尚無使被告不能注意遵循前引交通安全法規行車之情
      事，即無不可注意之情事，詎被告於明知其飲酒後已無法
      安全駕駛之情況下，卻仍騎乘機車，且於行車時超速，疏
      未注意位於其前方、同車向之被害人丙○○所騎乘機車左
      後方，導致被害人丙○○人車倒地，並因此受有外傷性顱
      骨骨折、顱內出血等嚴重傷害，被害人丙○○雖經送醫急
      救，卻仍傷重延至同年月12日上午7 時42分因腦幹衰竭死
      亡，此有臺北縣政府警察局道路交通事故當事人登記聯單
      、臺北縣政府警察局海山分局交通分隊道路交通事故證明
      書、道路交通事故現場圖、交通事故現場照片、亞東紀念
      醫院診斷證明書、臺灣板橋地方法院檢察署香驗屍體證明
      書可證，爰依據侵權行為法則，請求損害賠償金額計算如
      下：
 １、原告乙○○為被害人丙○○之配偶：
（１）殯葬費：30萬元。
（２）扶養費1,417,589 元：按臺灣地區經濟發展，生活水準提
      高，扶養程度提高，所得稅扶養親屬寬減額，係稅捐機關
      用為課稅之標準，不足以供扶養所用，以所得稅扶養親屬
      寬減額為計算標準，並非可取，行政院主計處編制之中華
      民國臺灣地區國民所得統計摘要，係經過該處實際調查統
      計計算而得，93年平均每人民間最終消費支出為287, 132
      元，與臺灣地區人民平均生活水準相符，以此作為計算扶
      養費之標準較為合理。被害人丙○○係36年7 月20日生，
      死亡時為57歲又3 月有餘，以57歲計算，依93年台閩地區
      男性簡易生命表所示，尚有餘命21.41 年；又原告乙○○
      為37年2 月25日生，於丙○○死亡時為56歲又8 月有餘，
      以57歲計算，依93年台閩地區女性簡易生命表所示，尚有
      餘命25.29 年，是應以丙○○尚有餘命21.41 年計算原告
      乙○○得受丙○○扶養之期間。依行政院主計處編制之中
      華民國臺灣地區國民所得統計摘要所列93年平均每人民間
      最終消費支出為287,132 元，作為計算扶養費標準，依複
      式霍夫曼公式扣除中間利息，扣除其他扶養義務人所應負
      擔之扶養義務部分，原告乙○○有2 名子女，丙○○應負
      擔乙○○之扶養義務為3 分之1 ，被告應負擔原告乙○○
      之扶養費為1,417,589 元（計算式：287,132 ×
       (14.00000 00 ＋0.000000000 ×0.4)÷3 ＝1,417,589
      ）。
（３）非財產上之損害賠償（精神慰撫金）：1,647,530元。
（４）以上共計3,365,119 元（計算式：300,000 ＋1,417,589
      ＋1,647,530）。
２、原告戊○○（被害人丙○○之女）：精神慰撫金300萬元。
３、原告丁○○（被害人丙○○之子）：精神慰撫金300萬元。
（二）聲明：
１、被告應給付原告乙○○新臺幣3,365,119 元，並自起訴狀繕
    本送達之翌日起至清償日止按週年利率百分之五計算之利息
    。
２、被告應給付原告戊○○新臺幣3,000,000 元，並自起訴狀繕
    本送達之翌日起至清償日止按週年利率百分之五計算之利息
    。
３、被告應給付原告丁○○新臺幣3,000,000 元，並自起訴狀繕
    本送達之翌日起至清償日止按週年利率百分之五計算之利息
    。
４、原告等願供擔保，請准宣告假執行。
二、被告抗辯
（一）原告乙○○主張之扶養費部份：原告乙○○並未具體提出
      其是否已陷於不能維持生活之情況，況原告乙○○仍有房
      屋一棟、汽車一輛，合計現值達1,273,154 元，原告得以
      以自己之房租收入維持生活，且汽車為94年出廠，價值不
      斐，自無不能維持生活之情形。實務見解扶養費之計算，
      均以綜合所得稅受扶養親屬寬減額74,000元為計算基準，
      原告乙○○居住於台北縣，如依據行政院主計處台灣地區
      家庭收支調查表中關於93年度台北縣每人每月為17,389元
      ，故一人平均每人每年消費為208,668 元
      （17,389x12=208,668）， 原告以台灣地區作為計算依據
      ，自屬無據。另被害人丙○○生於37年2 月25日，至事故
      發生於93年11月10日時為56歲，事實上已接近勞工退休條
      例第54條第1 項第1 款所規定60歲之退休年限，丙○○自
      93 年 間起並無任何收入，顯然並無扶養原告乙○○之事
      實，原告乙○○主張扶養費，即無理由，且被害人丙○○
      發生事故時，年約58歲，其扶養原告乙○○之扶養義務僅
      為2年 ，如依據93年度扶養親屬扣除額計算，其扶養費為
      49,334元（74000/3x2=49,334），如依據台北縣93年度平
      均消費支出為基準，扶養費應為139,112 元
      （208,668/3X2=139,112）
（二）原告乙○○提出喪葬費用明細已有塗改，被告否認其文件
      形式及實質之真正，否認該費用為喪葬之必要費用。
（三）原告主張受有高達300 萬元之非財產上損害，然原告收入
      不高，並未提出任何渠等有特殊身分、地位或其他足證明
      受有渠等主張高額損害之證據，應以20萬元為適當。
（四）被害人對本件損害之發生與有過失：
１、本件車禍之鑑定報告之內容為「被害人駕駛輕機車，轉彎未
    讓直行車先行，為肇事主因，被告酒精濃度超過規定標準駕
    駛普通重機車，未注意車前狀況，為肇事次因。」由此可知
    ，本件損害之發生，被害人負擔較重過失責任，是故，被告
    自得主張減輕或免除原告所請求之損害賠償，至理甚明。
２、證人沈昱廷之供述顯有瑕疵，不足以影響前開鑑定報告之認
    定：
（１）93年11月11日臺北縣海山分局交通隊之調查筆錄第2 頁第
      9 行以下「當時我在我們店家（板橋市○○○路151 號）
      門口講電話，我突然聽到一聲撞擊的聲音，我往前抬頭看
      就看到那位年輕人騎乘的機車是在那位老伯的後方…」。
（２）93年11月12日臺灣板橋地方法院檢察署訊問筆錄第2 頁第
      10行以下「我當時在漢生東路151 號前講電話，我聽到很
      大之撞擊聲後，我轉頭即看到死者之機車往前滑行…」。
（３）94年11月1 日臺灣板橋地方法院審判筆錄第10頁第2 行「
      我有看到撞擊瞬間當時的情形。」、第10頁第11行以下「
      …當時被害人是直行或是右轉，我不是很清楚…」等云云
      。
（４）姑不論證人沈昱廷於事故發生當時，正在講電話，衡諸經
      驗法則，能否在正值下班之時的顛峰時段，清楚確定交通
      流量甚大的事發路口過往車輛，特別還能預先留意到被害
      人與被告機車的行經路線，令人質疑；伊先稱聽到撞擊聲
      後，抬頭看到被害人與被告機車，再謂係於聽到撞擊聲後
      ，轉頭才看到被害人的機車滑行，復再於審判程序證稱伊
      能完全目睹事故發生的前後狀況，惟又立即證稱伊並不清
      楚被害人是直行或係右轉，究竟係在講電話時是否有注意
      事故發生？抑或係聽到撞擊聲後才抬頭，或係轉頭看到撞
      擊後的滑行狀況？甚至對於被害人究竟是否有右轉，或是
      直行，亦不清楚，其亦無法親眼見聞事故發生之始末，姑
      不論其證明力如何，其證據能力已有疑問。再者，證人既
      係在聽到撞擊聲後才開始留意事故發生地點，是縱使伊看
      見撞擊後被告機車位置在被害人後方，被害人騎乘機車向
      前方滑行，無法證明究竟是誰撞擊誰，更無法證實究竟被
      害人確係直行於被告之前方。系爭交通事故過失責任之分
      配，主張應該依據前開車禍事故鑑定報告之專業判斷「被
      害人駕駛輕機車，轉彎未讓直行車先行，為肇事主因，被
      告酒精濃度超過規定標準駕駛普通重機車，未注意車前狀
      況，為肇事次因。」至為灼然。
３、本件經本院刑事庭以94年度交易字第98號刑事判決在案，該
    判決內容，遽因證人謝旺諭未確實目睹「被害人從中山路右
    轉漢生東路」，即認定鑑定報告之內容之立論基礎不當，然
    鑑定報告曾比對被告與被害人機車的車損狀況，認係有角度
    地撞擊，益見被害人絕非直行於被告之前方，縱使證人謝旺
    諭無法親眼目睹被害人係右轉，然觀諸車損狀況，亦難完全
    推翻鑑定報告之意見；據證人謝旺諭之證詞，可以確信被告
    在過十字路口時，被告係紅燈起步的第一排車，並且車速不
    慢，被害人所騎乘係50cc輕型機車，倘非右轉切入被告前方
    ，怎可能在紅燈起步的狀況下搶先被告車速，遭被告撞擊？
    故認為系爭車禍事故之鑑定報告與事故發生經過，應為符合
    無誤，自不得斷然推翻此專業判斷結果。再者，依據現場掉
    落由被害人丙○○所使用之安全帽，是否安全檢查合格之安
    全帽，被害人丙○○並未受到強烈撞擊，事故發生後，卻未
    繫於被害人丙○○之頭部，反而掉落現場，足見丙○○並未
    依道路交通管理處罰條例規定繫妥安全帽，被害人丙○○自
    與有過失。
（五）原告業已領取之強制機車責任保險金1,400,000 元及被告
      於本院提存所提存之金額200,000 元均應扣除之：
      被告已依據強制汽車責任保險法之規定給付保險金予原告
      戊○○等1,400,000元為兩造所不爭，自應予以扣除。況
      被告母親剛過世，為家中唯一獨子，撫養年邁父親，適逢
      剛退伍，在菜市場工作時間長，已於95年3 月3 日將現金
      20萬元提存在本院提存所，經准許95年度存字第1204 號
      在案，且加計被害人所領取之汽車強制險140 萬元，被告
      已先行清償160 萬元，自有依債之本旨清償，並非一部清
      償，而發生清償效力。
（六）聲明：原告之訴駁回。如受不利益之判決，被告願供擔保
      ，請准免予假執行。
三、兩造不爭執之事實（見95年6 月13日言詞辯論筆錄，本院卷
    第115 頁）：
（一）被告於服用酒類後已不能安全駕駛後，於93年11月10日騎
      乘車號CKL-955 號機車沿台北縣板橋市○○○路往漢生西
      路方向行駛時，通過漢生東路與中山路之交岔路口，於漢
      生東路155 號前，未注意車前狀況，自後撞擊由被害人丙○○所騎乘車號QTK-695 號機車，致丙○○人車倒地，受
      有外傷性骨折、顱內出血及顱內氣腦之傷害致死，被告所
      涉服用酒類不能安全駕駛及過失致死等犯行，業經本院判
      處拘役40日及有期徒刑8 月確定，有本院94年度交易字第
      98號刑事判決可按。
（二）前開交通事故，經台北縣區車輛行車事故鑑定委員會鑑定
      並經覆議，認定「被害人駕駛機車轉彎車未讓直行車先行
      ，為肇事主因，被告酒精濃度超過規定標準駕車，未注意
      車前狀況，為肇事次因」，惟本院94年度交易字第98號判
      決則認定為被告服用酒類不能安全駕駛而自後撞擊被害人
      所騎乘之機車。
（三）原告乙○○已領取汽車強制保險金1,400,000 元（見被證
      5 ，臺灣高等法院95年2 月10日筆錄)。
（四）被告為原告乙○○、戊○○、丁○○於本院提存所提存20
      200,000 元（見被證7）。
（五）原告乙○○（37年2 月25日生）為丙○○配偶，原告戊○○（66年5 月6 日生）為丙○○之女，原告丁○○（70年
      12 月24 日生）為丙○○之子。
四、得心證之理由；
（一）汽車、機車或其他非依軌道行駛之動力車輛，在使用中加
      損害於他人者，駕駛人應賠償因此所生之損害；因故意或
      過失，不法侵害他人之權利者，負損害賠償責任；不法侵
      害他人致死者，對於支出醫療及增加生活上需要之費用或
      殯葬費之人，亦應負損害賠償責任。被害人對於第三人負
      有法定扶養義務者，加害人對於該第三人亦應負損害賠償
      責任。不法侵害他人致死者，被害人之父、母、子、女及
      配偶，雖非財產上之損害，亦得請求賠償相當之金額。民
      法第191 條之2 本文、第184 條第1 項前段、第192 條第
      1 、2 項、第194 條分別定有明文。因此，原告乙○○得
      請求扶養費、殯葬費、精神慰撫金，原告戊○○、丁○○
      得請求精神慰撫金，茲分述如下。
（二）原告乙○○請求扶養費部分：
１、74年6 月3 日修正公布之民法第1116條之1 規定：「夫妻互
    負扶養之義務，其負扶養義務之順序與直系血親卑親屬同，
    其受扶養權利之順序與直系血親尊親屬同」。夫妻互受扶養
    權利之順序，既與直系血親尊親屬同，自不以無謀生能力為
    必要。從而夫妻之一方因交通事故死亡時，他方自得依民法
    第192 條第2 項規定，向加害人請求扶養費損害賠償，但依
    民法第1117條規定，仍須以不能維持生活者為限，始得請求
    加害人賠償，所謂「不能維持生活」，係指無財產足以維持
    生活而言（最高法院87年度台上字第2727號判決意旨及81年
    台上字第1504號判決意旨參照）。原告乙○○為丙○○之配
    偶，為家庭主婦，並無收入，亦無積蓄，投資，名下僅有現
    戶籍所在地之房地一筆，有稅務電子閘門財產所得調件明細
    表可按（見本院卷第78頁），從而，該房地僅供原告三人作
    為居住之用，顯難以另外供出租使用，從而，原告乙○○自
    屬已達於不能維持生活之程度。被告抗辯原告乙○○可將該
    房地出租使用，自不足取。
２、被害人丙○○於90年間起至92年均任職於連晟保全股份有限
    公司，多年來均領有薪資，亦有稅務電子閘門財產所得調件
    明細表（見本院卷第181 起至194 頁），然被害人於93年11
    月10日即發生本件交通事故，93年間即未申報薪資所得，故
    無資料可查，準此，原告乙○○於丙○○死亡前數年，自有
    受被害人丙○○扶養之事實，被告抗辯丙○○自93年間起並
    未扶養乙○○云云，顯屬妄斷。
３、台灣地區生活水準提高，扶養程度提高，所得稅扶養親屬寬
    減額，係稅捐機關用為課稅之標準，自不足以供扶養所用，
    以所得稅扶養親屬寬減額為計算標準，並非可取。而行政院
    主計處編制之臺灣地區收支調查，係經過實際調查統計計算
    ，自與人民生活需求較為相近。原告所提出93年平均每人民
    間最終消費支出為287, 132元（見本院卷第107 頁），係以
    臺灣地區人民作為統計標準，然，原告乙○○係居住於台北
    縣，自應以台北縣之平均消費支出作為計算標準較為適宜，
    參之被告所提出台北縣平均每人每月消費支出表之真正，為
    原告所不爭，台北縣於93年度之平均每月消費支出為17,
    389 元，故以每年之扶養費208,668 元
    （17,389x12=208,668）， 作為計算標準，核與平均生活水
    準相符，以此作為計算扶養費之標準較為合理，且符合客觀
    上一般人之社會通念。
４、又勞動基準法第54條第1 項第1 款雖規定勞工未滿60歲者，
    不得強制其退休，然此為雇主不得強制勞工退休之最低年齡
    限制，並非達於60歲即無工作能力，況台灣生活水準提高，
    平均壽命相對增高，93年度之男性平均餘命高達73.47 年（
    見93年度臺閩地區簡易生命表，本院卷第108 頁），從而，
    被害人丙○○是否具有扶養能力，自不得勞動基準法所規定
    強制退休年齡60歲作為依據，被告前開抗辯，不可採信。
５、被害人丙○○係36年7 月20日生，死亡時為57歲又3 月有餘
    ，以57歲計算，依93年台閩地區男性簡易生命表所示，尚有
    餘命21.41 年；又原告乙○○為37年2 月25日生，於丙○○
    死亡時為56歲又8 月有餘，以57歲計算，依93年台閩地區女
    性簡易生命表所示，尚有餘命25.29 年，以丙○○尚有餘命
    21.41年計算原告乙○○得受丙○○扶養之期間。
６、原告一次請求被告連帶給付，自應扣除中間利息，爰依霍夫
    曼計算法扣除中間利息，21年之年賠償係數為14.0000000
    ，22年之年賠償係數則為15.0000000，原告乙○○之扶養費
    用為208,668x14.0000000+208,668X0.41 （
    15.0000000-14. 0000000）=3,091,639 ，元以下四捨五入)
    ，原告除被害人丙○○外，尚有二子戊○○、丁○○負扶養
    義務，為被告所不爭執，故原告乙○○得請求被告賠償之扶
    養金額為1,030, 546元（計算式為：
    3,091,639/3=1,030,546 ，元以下四捨五入），從而原告此
    部分之請求，於前開數額之範圍內，為有理由，應予准許；
    至於超過上開數額之部分，則屬無據，應予駁回。
（三）原告乙○○請求喪葬費部分：
１、不法侵害他人致死者，對於支出醫療及增加生活上需要之費
    用或殯葬費之人，亦應負損害賠償責任，民法第192 條第1
    項載明斯旨。原告乙○○主張因被害人丙○○之死亡共計支
    出喪葬費用300,000 元，原已提出保民往生禮儀社有限公司
    開立之收據為證（見交重附民卷第6 頁），被告自始並未爭
    執其文件真正，僅抗辯上開收據未列明細云云，嗣原告於95
    年10月17日言詞辯論期日當庭提出殯葬費收據明細，經本院
    核對原證1 之由保民往生禮儀社出具收據之印章，與前開殯
    葬費明細之保民往生禮儀社出具之印章相符（見本院卷第
    200 頁），被告卻否認其文件之真正，顯係符合民事訴訟法
    第357 條之1 之規定，故意爭執其真正之情形，此部份抗辯
    ，顯非可採。又殯葬費明細表下方雖有塗改，僅為總金額之
    塗改，合計殯葬費明細之金額，總計金額確實為「306,720
    」元，上開塗改並未影響文件之真正，合先敘明。
２、查殯葬費用是否為必要費用，應斟酌當地喪禮習俗及宗教上
    之儀式定之。再死者家屬依習俗，請引魂道士、出殯師父、
    西樂隊、童男女進行宗教儀式，為亡者誦經超度，目前已成
    為葬禮告別式中所常見，並已成社會習俗，其支出自為必要
    之殯葬費用，則前開項目之費用均為宗教上儀式所需，且為
    社會習俗，屬必要之殯葬費用，是原告喪葬費用之請求，應
    予准許。從而，原告乙○○請求遺體接運費、庫錢、壽衣費
    、喪葬用品費、棺木費、誦經祭典費部分（最高法院46年度
    台上字第942 號判決、48年度台上字第798 號判決、55年度
    台上字第646 號判決、63年度台上字第1347號判決、50年度
    台上字第1464號、54年度台上字第3190號判決意旨參照）元
    ，合於規定，應予准許。至於地理師看日地費2,000 元、大
    鼓亭5,000 元、毛巾2,000 元，並非殯葬之必要費用，合計
    9,000 元部分，應予扣除，審酌被害人丙○○之身分、地位
    及經濟狀況，原告乙○○請求殯葬費於291,000 元之範圍內
    （300,000-0000=291,000），應予准許，逾此部份，應予駁
    回。
（四）原告三人請求精神慰撫金部分：
      被害人之父、母、子、女及配偶，雖非財產上之損害，亦
      得請求賠償相當之金額，民法第184 條第1 項、第192 條
      第1項 、第194 條定有明文。慰藉金係以精神上所受無形
      之痛苦為準，非如財產損失之有價額可以計算，究意如何
      始認其數額為相當，自應審酌被害人及加害人之地位、家
      況、並被害人所受痛苦之程度、與其家屬之關係暨其他一
      切情事定之（最高法院48年度台上字第798 號判例意旨參
      照）。本院審酌被害人丙○○係36年7 月20日生，本件車
      禍發生時年僅57歲，為原告全家生活及經濟支柱，和樂融
      融，卻因被告過失行為，家庭破碎，生活遽變；原告乙○○因被告之過失，餘生長達20年，均喪失相互扶持之伴侶
      ，悲痛逾恆；原告戊○○、丁○○2 人，痛失父親，無法
      及時奉養，哀傷之情，自難言諭，原告乙○○僅為單純家
      庭主婦，僅有國小學歷，並無工作收入，名下雖有房地一
      筆，供全家居住使用，原告戊○○、丁○○名下均無不動
      產，戊○○國中畢業，原告丁○○從事服務業，目前並無
      工作，尚在進修補習中，被告名下亦無不動產等情，並斟
      酌況酒後駕車容易肇事，業經政府宣導多年，並課以刑事
      責任，被告仍心存僥倖，枉顧用路人生命安全，酒醉駕車
      肇事，惡性非輕，原告乙○○、戊○○、丁○○各請求精
      神慰撫金100 萬元，為有理由，應予准許，逾此部份，應
      予駁回。
 （五）被害人丙○○是否與有過失？
１、按刑事訴訟判決所認定之事實，固非當然有拘束民事訴訟判
    決之效力，但民事法院調查刑事訴訟原有之證據，而斟酌其
    結果以判斷事實之真偽，並於判決內記明其得心證之理由，
    即非法所不許（參照最高法院67年台上字第2674號及49年台
    上字第929 號判例）。準此，本院自得調查刑事訴訟中原有
    之證據，斟酌其結果以判斷其事實，合先敘明。
２、被告抗辯被害人丙○○駕駛輕機車，轉彎未讓直行車先行，
    為肇事主因，被告酒醉駕車僅為為肇事次因，並以沈昱廷之
    證詞前後矛盾，因認被害人丙○○駕駛輕機車與有過失云云
    ，然查：
（１）被告自警詢以迄本院刑事庭審理，均自認於騎乘機車前確
      有服用酒類之行為。依據財團法人亞東紀念醫院生化檢驗
      報告乙紙及該醫院94年10月21日亞歷字第0946410520號函
      及所附之檢驗彙總報告乙紙所載，被告於93年11月10日晚
      間8 時47分許送驗之血液，於同日晚間9 時33分確認之結
      果，其血液中所含酒精濃度達49mg/dl 。經換算其吐氣所
      含酒精濃度為0.245mg/l 。而依據Widmark 實驗模式，血
      液中酒精濃度因人體代謝作用，每小時下降值約10至19
      mg/dl ，有法務部法醫研究所92年1 月8 日法醫毒字第
      0910004448 號 函示明確。據此推算肇事當時即當日晚間
      8 時10分許，血液中酒精濃度約為54 mg/dl至61 mg/dl，
      換算為呼氣酒精濃度約為0.27至0.31mg/dl 。按汽車駕駛
      人有飲用酒類或其他類似物後其吐氣所含酒精濃度超過每
      公升0.25毫克或血液中酒精濃度超過0.05％以上者，不得
      駕車；汽車駕駛人，駕駛汽車經測試檢定有酒精濃度超過
      規定標準，處新台幣15,000元以上60,000元以下罰鍰，道
      路交通安全規則第114 條第2 款、道路交通管理處罰條例
      第35條第1 項第1 款分別定有明文。則被告於肇事當時其
      吐氣所含酒精濃度顯然超過道路交通安全規則所定得以騎
      乘機車之標準。而經臺北縣政府警察局海山分局於肇事後
      觀察被告結果，認查獲、測試或訊問過程，被告有意識模
      糊，注意力無法集中及嗜睡之情形，有刑法第185 條之3
      案件測試觀察紀錄表乙紙可稽。又依亞東紀念醫院94年10
      月21日亞歷字第0946410520號函所附之急診護理記錄單（
      一）所載，被告於急診時有意識呆滯之情形，詢問被告亦
      不知發生何事。參諸被告未注意車前狀況，隨時採取必要
      之安全措施，由後撞擊被害人所騎乘之機車（詳如理由欄
      一、（二）所述），被告服用酒類後，確有酒後意識不清
      ，注意力下降之情形以觀，其顯已達於不能安全駕駛之狀
      態仍恣意騎乘機車。
（２）本件車禍係被告騎乘機車從後撞擊業已直行之被害人所騎
      乘之機車等情，業據目擊證人沈昱廷於本院審理中結證稱
      ：其有親眼目睹撞擊瞬間的情形，其當時朝紅綠燈的方向
      在講電話。撞擊當時應該是在新明牛肉麵前面，在最外側
      車道、內一車道分道線上發生車禍。當時被害人丙○○的
      機車在前面，當時被害人的車子已經算是平行，是被告撞
      到被害人，車頭撞車尾，被害人先倒地，頭撞到地上，被
      告當時也倒地，被害人的機車是靠外側車道滑到內側車道
      等語。被告於刑事庭雖抗辯依據被告及被害人車損、車禍
      後機車倒地位置及刮地痕等情以觀，應係被害人機車撞擊
      被告之機車云云。惟細究被告及被害人機車車損照片，被
      告機車右前側大燈下方、檔泥板上方有很明顯之黑色擦痕
      及破裂之痕跡，前輪避震器後方車身部分亦有明顯之黑色
      擦痕、刮擦痕及破裂之情形，其後腳踏板下方塑膠護板斷
      裂脫落，排氣管有摩擦之痕跡，左側中段腳踏板下方塑膠
      護板則有斷裂脫落之情形（詳見臺灣板橋地方法院檢察署
      93年度相字第1395號相驗卷宗第46、47、49、50頁，編號
      10、11、12、13、14、15、16、17號照片），辯護人僅認
      被告之機車是右邊中後段部位有遭撞到之痕跡，且腳踏板
      之下後護板斷裂，置被告機車右前方之擦撞痕跡不論，顯
      與客觀呈現之證據不相符。而被害人丙○○所駕駛之機車
      車身為黑色，左側車身腳踏板下方之塑膠護板損壞斷裂，
      中間腳踏板後方車體部分則有很明顯之碰撞破裂之情形，
      右側腳踏板下方護板則有大片倒地擦痕，車禍後係向右側
      傾倒（詳見臺灣板橋地方法院檢察署93年度相字第1395號
      相驗卷宗第45、頁，編號7 、8 、18、19、20、21、22、
      23號照片），辯護意旨竟認被害人機車是左前方車輪邊之
      護板損壞斷裂，左邊有倒地之擦痕，且整台車右下方全部
      有擦痕，置左側腳踏板後方車體碰撞破裂情形不論，亦顯
      與客觀之事實不符。從而辯護意旨依據顯然錯誤之車損描
      述，遽然推論本件係被害人機車左前半段撞到被告機車中
      後半段，其不合理之處自明，前開辯詞顯不足採。而依照
      片客觀呈現之情形以觀，被告機車右前側大燈下方、檔泥
      板上方既有很明顯之黑色擦痕及破裂之痕跡，前輪避震器
      後方車身部分亦有明顯之黑色擦痕、刮擦痕及破裂之情形
      ，被害人機車車身為黑色，左側車身腳踏板下方之塑膠護
      板損壞斷裂，中間腳踏板後方車體部分則有很明顯之碰撞
      破裂之情形，而被告機車右前方黑色擦痕及破裂痕跡，與
      被害人機車腳踏板後方車體破裂之痕跡，其位置與角度，
      應非刮地摩擦所致，則證人沈昱廷證述係被告機車由後撞
      擊被害人機車之證述，核與車損照片情形相符，應屬可採
      。又依臺北縣政府警察局海山分局94年8 月11日北縣警海
      刑字第0940028399號函及所附之道路交通事故現場圖所示
      ，被告機車倒地後在地上留有1 道向左前方斜行之刮地痕
      ，長約10.7 公 尺，機車停止處距離中山路路口約28.7公
      尺，被害人機車停止處前輪距離前開刮地痕之起點約23.6
      公尺，距離中山路路口約40.7公尺，後輪距離刮地痕之起
      點約23.9公尺，距離中山路路口約41公尺。則倘係被告機
      車由後撞擊被害人機車，則被告機車因反作用力之因素，
      倒地後向左前方滑行，而被害人機車因被告機車自後衝擊
      ，導致繼續向前直行，致成如前開道路交通事故現場圖所
      示，前開推論亦與經驗事實無違。辯護意旨認前開被告機
      車被撞所以呈斜行倒向對向車道倒地因此距離較短，被害
      人機車撞擊被告機車有向前續行之慣性，而倒向右邊因此
      距離較遠之推論，並未考慮反作用力與衝力之因素，亦顯
      不足採。本件係因被告未注意車前狀況，由後撞擊被害人
      騎乘之機車以致肇事，已可認定。
（３）起訴書及臺灣省車輛行車事故覆議委員會94年4 月12日府
      覆議字第0940100148號函及臺北縣區車輛行車事故鑑定委
      員會94年1 月25日北鑑字第0935181868號函雖認被害人駕
      駛輕型機車，轉彎車未讓直行車，為肇事主因，被告酒精
      濃度超過規定標準駕駛普通重型機車，未注意車前狀況，
      為肇事次因云云。然細究行車事故鑑定之情形，本件先經
      公訴人送往臺北縣區車輛行車事故鑑定委員會鑑定，經該
      鑑定委員會認經肇事後之車損比對，兩車係呈有角度之撞
      擊，若依證人之證詞被害人騎乘之機車係由中山路右轉，
      何以被害人機車進入內車道，遭同向後方駛來之被告機車
      在內車道上撞擊左側車身腳踏板處，而請臺灣板橋地方法
      院檢察署查明被害人車之行向，撞擊地被告車留下刮地痕
      起點距離中山路距離，及該路口之號誌，俾便再行比對，
      有該鑑定委員會93年12月30日北鑑字第931868號函乙紙附
      卷可稽。亦即前開鑑定委員會依據公訴人所提供之資料，
      質疑證人所述被害人之機車係由中山路右轉漢生東路之情
      形，並希望公訴人補正不足之資料。惟臺灣板橋地方法院
      檢察署回覆前開鑑定委員會之函文，仍僅強調根據目擊證
      人謝旺諭警詢之證述，被害人係由中山路右轉漢生東路，
      而並未函覆刮地痕起點與中山路之距離，及該路口之號誌
      。前開鑑定委員會乃於94年1 月25日北鑑字第0935181868
      號函覆稱：該鑑定委員會前以北鑑字第931868號函向臺灣
      板橋地方法院檢察署查證各項疑點，但該署並未依該會所
      求查證，僅告知證人證詞，經該會至現場重測，及卷內資
      料得知中正路綠燈時，漢生東路紅燈，漢生東路綠燈時，
      中正路紅燈及右轉指示燈，因此被害人右轉不受時相號誌
      影響，故依證人證詞，被害人右轉係轉彎車未讓直行車先
      行。而做出被害人駕駛輕型機車，轉彎車未讓直行車，為
      肇事主因，被告酒精濃度超過規定標準駕駛普通重型機車
      ，未注意車前狀況，為肇事次因之結論，有前開函文可稽
      。嗣經送往臺灣省車輛行車事故覆議委員會鑑定結果，則
      認依卷附調查跡證資料研議結論，同意臺北縣區鑑定委員
      會之分析意見，有該覆議委員會94年4 月12日府覆議字第
      0940100148號函乙紙可參。從而前揭鑑定委員會顯然是憑
      檢察官所提供之證人謝旺諭警詢之證述為基礎，而認被害
      人係從中山路右轉漢生東路，並參酌卷內跡證據以推論被
      害人騎乘機車轉彎車未讓直行車先行為肇事主因。惟證人
      謝旺諭於本院審理中係證稱其當時並沒有看到被害人是否
      轉彎。警詢中所述「被害人從中山路右轉漢生東路」所述
      不實在，因當時其沒有看到。其完全想不起來是否有看到
      任何車輛從中山路右轉到其等行進的方向等語。從而由證
      人謝旺諭於本院審理中之證述可知，證人並未目睹被害人
      係由中山路右轉漢生東路，警詢中所述為不實在，則前開
      鑑定委員會及覆議委員會之立論基礎，即有不當。參諸證
      人沈昱廷於本院審理中證稱當時被害人是直行或右轉，其
      不是很清楚。被告於本院審理中亦稱其不知道被害人是從
      中山路右轉或與其同向等語。從而並無證據足資證明被害
      人係從中山路右轉漢生東路。況縱認被害人係從中山路右
      轉漢生東路，惟證人沈昱廷業於本院審理中證稱被害人的
      機車已經算是與馬路平行；撞擊地點應該是在新明牛肉麵
      店前面等情。參諸上開道路交通事故現場圖所示，被告機
      車刮地痕之起點，距離中山路路口之距離約有17.1公尺。
      從而被害人由中山路右轉到達撞擊地點，業已成為直行車
      ，並行駛在被告機車之前，其於撞擊當時，當已無轉彎車
      未讓直行車先行之問題，從而前開鑑定意見認被害人騎乘
      機車轉彎車未讓直行車先行，顯有誤會。此外並有臺北縣
      政府警察局海山分局交通分隊A2類道路交通事故調查報告
      表、道路交通事故現場圖、道路交通事故調查報告表（一
      ）、（二）、亞東紀念醫院甲種診斷證明書各乙紙、車籍
      作業系統─查詢認可資料2 紙、肇事現場、車損照片24幀
      、警方於93年11月11日所拍攝之道路照片13幀。被告服用
      酒類，已達於不能安全駕駛之狀態而騎乘機車，由後撞擊
      被害人機車以致肇事等情，亦應堪認定。
（４）被害人丙○○確因本件車禍顱骨骨折及顱內出血導致創傷
      性神經性休克死亡，亦經臺灣板橋地方法院檢察署檢察官
      督同法醫師相驗明確，製有勘驗筆錄、相驗屍體證明書、
      驗斷書各乙紙在卷足憑。按汽車行駛時，駕駛人應注意車
      前狀況，並隨時採取必要之安全措施，道路交通安全規則
      第94條第3 項定有明文。被告於前揭時地騎乘重型機車自
      應注意前開規定，而依卷附之道路交通事故調查報告表（
      一）所載，肇事當時狀況，天候晴、夜間有照明、行駛在
      市區道路○○○路、路面鋪裝柏油、路面狀態乾燥、無缺
      陷、無障礙物，視距良好，又無不能注意之情事，被告行
      經肇事路段未注意車前狀況，隨時採取必要之安全措施，
      致其騎乘之重型機車由後撞擊被害人騎乘之輕型機車，使
      被害人受有外傷性顱骨骨折、顱內出血及顱內氣腦之傷害
      ，經送往亞東紀念醫院急救無效，延至同年月12日上午7
      時40分許因顱骨骨折及顱內出血導致創傷性神經性休克不
      治死亡。其係應注意能注意而不注意上開規定，以致被害
      人死亡結果，被告顯有過失。又被害人確因本件車禍顱骨
      骨折及顱內出血導致創傷性神經性休克致死，已如前述，
      被告前開過失行為與被害人之死亡結果顯然具有相當因果
      關係。
（５）又證人沈昱廷之證詞於刑事第一審業經具結，並經檢察官
      及辯護人行交互詰問，觀其所於警詢及偵查中所為證詞，
      僅有「往前抬頭看」、及「轉頭看」等稍有差異，其餘並
      無矛盾之處，況往前抬頭看或轉頭看係瞬間之動作，並不
      影響證人目擊之情形，況此證人證詞之描述，筆錄以不同
      方式呈現，難據此抹滅證人具結之可信度。且證人於刑事
      第一審證述並未見到被害人所駕駛之機車係直行或右轉等
      語，核與證人沈昱廷證述係撞擊後才看到二車撞擊之情形
      相符，參之系爭車禍撞擊點係在漢生東路155 號前，因此
      ，證人證詞並不知被害人之機車之行車方向，始符合常情
      ，因此，證人證詞並無前後矛盾之處，被告抗辯證人沈昱
      廷之證詞並不可採，自不足取。被告涉嫌服用酒類駕駛車
      輛及過失致人於死罪，分別經台灣板橋地方法院刑事庭判
      處拘役40日及有期徒刑8 月，經被告上訴後，經台灣高等
      法院駁回上訴確定，有本院94年度交易字第98號、台灣高
      等法院95年度交上易字第5 號刑事判決可按。
３、被告抗辯被害人丙○○所佩帶之安全帽是否經安全檢驗合格
    ，且被害人丙○○所佩帶之安全帽，於車禍事故後，竟掉落
    現場，因認被害人丙○○未依道路交通管理處罰條例所規定
    之方式佩帶安全帽而與有過失云云，然查：
（１）被告抗辯被害人所佩帶之安全帽未經安全檢驗合格云云，
      並未舉證以實其說，且證人黃弘典證述安全帽是否安全合
      格，並未清楚等語（見本院卷第184 頁，95年9 月19日筆
      錄），被告此部份之抗辯，自難採信。
（２）依據車禍事故現場照片所示，被害人丙○○所佩帶之安全
      帽係掉落現場之地上，然被害人丙○○頭部所受之傷害為
      外傷性顱骨骨折、顱內出血、顱內氣腦等傷害，且證人黃
      弘典證述安全帽內有血跡，交給原告確認，而認定安全帽
      為被害人丙○○所佩帶等情（見本院卷第185 頁，95年9
      月19日筆錄），依當時狀況，急救時已見被害人頭部大量
      出血，焉有可能仍佩帶安全帽送往急救，被告以安全帽掉
      落現場而推論被害人丙○○未依據規定佩帶安全帽云云，
      顯屬無稽，自不足取。
４、綜上所述，被告抗辯被害人丙○○就本件車禍事故之發生，
    與有過失，並未舉證證明之，自難採信。
（五）原告所領取之汽車強制保險140萬元，應如何抵扣？
      按保險人依本法規定給付之保險金，視為加害人或被保險
      人損害賠償金額之一部分，加害人或被保險人受賠償請求
      時，得扣除之。強制汽車責任保險法第30條定有明文。
      原告三人已請領汽車強制責任險140 萬元，為兩造所不爭
      ，保險人依強制汽車保險法規定所為給付，自應予扣除，
      並同意由原告乙○○扣除金額為48萬元，原告戊○○、丁○○各扣除46萬元（見本院卷第185 頁，95年9 月19日筆
      錄）。
（六）被告提存20萬元是否有清償效力？
      「債務人無為一部清償之權利」、「債權人受領遲延，或
      不能確知孰為債權人而難為給付者，清償人得將其給付物
      ，為債權人提存之。」民法第318 條第1 項本文、第326
      條分別定有明文。又提存法第18條規定：「非依債務本旨
      或向無受領權人所為之清償提存，其債之關係不消滅。」
      ，兩造迄未就損害賠償金額達成和解，被告提存20萬元，
      其金額與原告主張之金額，相差甚鉅，原告並未實際受領
      ，更無受領遲延之情形，被告所為之提存，顯非依債務本
      旨之清償提存，其債之關係自難謂已歸於消滅（最高法院
      90年度台上字第782 號、83年度台上字第903 號判決意旨
      參照）。被告提存之20萬元，自不生清償之效力，依法亦
      不得扣除。被告抗辯被告提存20萬元加計汽車強制責任保
      險所給付之140 萬元，已給付160 萬元，顯有債之本旨給
      付云云，與前開法律規定相違，不足採信。
（七）綜上所述，原告乙○○依據侵權行為法則，得請求被告給
      付金額為1,841,546 元（計算式為：扶養費1,030,546 元
      + 殯葬費291,000+精神慰撫金1,000,000-強制汽車責任保
      險費480,000=1,841,546）， 原告戊○○、丁○○各得請
      求被告給付之金額為540,000 元（精神慰撫金1,000,000-
      強制汽車責任保險費460,000=540,000）及 均自起訴狀繕
      本送達翌日即94年11月2 日起至清償日，按年息百分之五
      計算之利息部分，為有理由，應予准許，逾此部份之請求
      ，並無理由，應予駁回。
五、假執行之宣告：
    兩造陳明願供擔保，聲請宣告假執行或免為假執行，經核原
    告勝訴部分，合於法律規定，爰分別酌定相當之擔保金額宣
    告之；原告其餘假執行之聲請，因訴之駁回而失所依據，不
    予准許。
六、兩造其餘攻擊防禦方法，核與本件判決結果無涉，爰不一一
    論述。
七、結論：原告之訴為一部有理由，一部無理由，依民事訴訟法
    第79條但書，第390 條第2 項、第392 條第2 項，判決如主
    文。
中    華    民    國    95    年    10    月    31    日
                  民事第三庭法  官  徐玉玲
以上正本係照原本作成
如對本判決上訴，須於判決送達後20日內向本院提出上訴狀
中    華    民    國    95    年    10    月    31    日
                            書記官  朱家惠


司法院資訊處製作；財團法人民間司法改革基金會備份。
